【裁判字號】    97,訴,279
【裁判日期】    971020
【裁判案由】    分割共有物
【裁判全文】
臺灣雲林地方法院民事判決               97年度訴字第279號
原      告  乙○○
                        樓
訴訟代理人  葉天祐律師
被      告  戊○○
被      告  己○○
被      告  丙○○
右  一  人
訴訟代理人  陳中堅律師
複代理  人  洪秀一律師
被      告  甲○○
被      告  丁○○
上列當事人間請求分割共有物事件，本院於民國97年10月6 日言
詞辯論終結，判決如下：
    主      文
兩造共有座落雲林縣北港鎮○○段1316之10地號，地目建，面積
633 平方公尺土地，按附圖即雲林縣北港地政事務所民國97年9
月15日複丈成果圖方法分割。即：
編號Ｅ部分面積249 平方公尺土地分歸原告乙○○及被告甲○○
、丁○○取得，並按三分之一之比例保持共有。
編號Ｆ部分面積249 平方公尺土地分歸被告丙○○取得。
編號Ｇ部分面積71平方公尺土地分歸被告己○○取得。
編號Ｈ部分面積64平方公尺土地分歸被告戊○○取得。
原告乙○○、被告甲○○、被告丁○○應共同提出新臺幣壹佰貳
拾參萬貳仟陸佰柒拾伍元補償被告丙○○。
訴訟費用新台幣柒萬零貳佰伍拾肆元由兩造負擔如附表一所示。
    事實及理由
一、原告主張：座落雲林縣北港段1316之10地號土地，地目建，
    面積633 平方公尺土地（下稱系爭土地），為兩造所共有，
    其應有部分為原告乙○○、被告甲○○、丁○○各1922分之
    252 、被告戊○○為1922分之193 、被告己○○為1922 分
    之217 、被告丙○○為1922分之756 ，兩造就系爭土地並無
    不分割之協議，因兩造無法協議分割，爰依法提起本訴。
二、被告方面：
  (一)被告丙○○主張：同意分割，如分到現占有位置，因原告所
    分得的部分與被告丙○○分得的部分位置有價差，故主張要
    補償。嗣後於再開言詞辯論時復又主張伊不同意拆屋，其他
    的都沒意見，如果要拆，要等房子倒後才可以云云。
  (二)被告己○○、戊○○均主張：同意分割，但要按現有占有之
    位置分割，並分足持分，雖分到的位置與原告分得的位置有
    價差，但不用補償。
  (三)被告甲○○、丁○○雖未曾到庭陳述，但曾具狀表示其同意
    原告所提出之分割方案，並同意與原告保持共有。
三、本件被告甲○○、丁○○經合法通知，未於言詞辯論期日到
    場，核無民事訴訟法第386 條所列各款情形，爰依原告之聲
    請，由其一造辯論而為判決。
四、得心證之理由：
  (一)按各共有人，除因物之使用目的不能分割，或契約訂有不分
    割之期限者，得隨時請求分割共有物。又共有物之分割，依
    共有人協議之方法行之。分割之方法，不能協議決定者，法
    院得因任何共有人之聲請，命為左列之分配：(1)以原物分配
    於各共有人。(2)變賣共有物，以價金分配於各共有人；以原
    物為分配時，如共有人中，有不能按其應有部分受分配者，
    得以金錢補償之，民法第823 條第1 項、第824 條分別定有
    明文。原告主張：系爭土地為兩造所共有，共有人之應有部
    分為原告乙○○、被告甲○○、丁○○各1922分之252 、被
    告戊○○為1922分之193 、被告己○○為1922分之217 、被
    告丙○○為1922分之756 ，業據其提出土地登記謄本1 份為
    證。又原告主張：系爭土地兩造間並無不予分割之約定，亦
    無因物之使用目的不能分割之情形一節，亦為被告所不爭執
    ，則原告訴請裁判分割系爭土地，即無不合。
  (二)其次，法院裁判分割共有物，除應斟酌共有人之利害關係及
    共有物之性質外，尚應斟酌共有物之價格、經濟效用及全體
    共有人之利益等公平決之。
  查，系爭土地地處北港鎮都市計畫區內經編定為住宅區，但
    附近是商業區及住宅區混合型態，地形略呈長方型（南、北
    邊較長，東、西邊較短），土地正面臨10米寬之民政路，土
    地西側隔同段1316地號臨接20米寬的華勝路，系爭土地如附
    圖所示編號Ｅ部分有原告及被告甲○○、丁○○之二樓磚造
    樓房，編號Ｆ有被告丙○○所有之一樓瓦頂平房、編號Ｇ有
    被告己○○所有一樓瓦頂平房、編號Ｈ有被告戊○○一樓瓦
    頂平房等情，有原告提出之系爭土地地籍圖謄本影本1 份可
    資參照，復經本院履勘現場製有勘驗筆錄及現場照片及北港
    地政事務所96年8 月20日之複丈結果圖說在卷可稽。
  本院審酌系爭土地依北港地政97年9 月15日之土地複丈結果
    圖說（即附圖）所示方法分割，兩造應有部分面積均能分足
    ，且分割後兩造取得之土地均鄰通路可資對外聯絡，各共有
    人均便於其分得土地之利用，兩造對上開分割方案亦表示同
    意，爰判決如主文第一項所示。
  (三)復按法院裁判分割共有物，除應斟酌各共有人之利害關係，
    及共有物之性質外，尚應斟酌共有物之價格，倘共有人中有
    不能按其應有部分受分配，或所受分配之不動產，其價格不
    相當時，法院非不得命以金錢補償之（最高法院57年度台上
    字第2117號、63年度台上字第2680號判例意旨參照）。本件
    依前述分割結果，被告丙○○主張原告及被告甲○○、丁○○所分得之Ｅ部分土地其價值較其分得之Ｆ部分之價值為高
    ，分得Ｅ部分之共有人應補償其他共有人一節，並聲請將兩
    造所分得之Ｅ、Ｆ土地送鑑定其價差為何？經本院將上開土
    地送鑑價之結果，認Ｅ部分之土地每平方公尺價格為新台幣
    （下同）51,501元，Ｆ部分之土地每平方公尺價格為41,600
    元，有尚承不動產估價師事務所所製作之不動產鑑定報告書
    附卷可稽，兩造對上開鑑定結果亦不爭執，本院亦認以上述
    標準核算補償價格，尚稱合理，經計算後，原告等分得Ｅ部
    分，面積249 平方公尺，總價格為12,823,749元，被告丙○○分得Ｆ部分，面積249 平方公尺，總價格為10,358,400元
    ，Ｅ、Ｆ二塊地之價格相差了2,465,349 元，二塊地之價格
    自不相當，依上開判例見解，自得命分得價格高部分之原告
    等補償分得價格低部分之被告丙○○，以達公平，經計算後
    ，系爭Ｅ、Ｆ部分之土地之平均價格為11,591,075元（元以
    下四捨五入）原告及被告甲○○、丁○○三人尚須補償被告
    丙○○1,232,675 元，故有關補償金部分判決如主文第二項
    所示。
四、因分割共有物事件本質上並無訟爭性，兩造本可互換地位，
    由任一共有人起訴請求分割，均無不可，且兩造均因本件裁
    判分割而蒙其利，由敗訴當事人負擔訴訟費用顯失公平，故
    本院認為裁判分割共有物訴訟，於法院准予分割，原告之訴
    為有理由時，仍應由兩造分別依系爭土地原應有部分比例分
    擔訴訟費用較符合公平原則，故本件訴訟費用裁判費32,779
    元及測量、繪圖費用共7,475 元，共計40,254元部分應由兩
    造依原應有部分比例負擔，始符公平。又有關鑑定費用
    30,000元部分，因被告戊○○及己○○自始即主張其不需補
    償，其無鑑定之必要，故此鑑定費用係專為原告及被告丙○○、甲○○、丁○○而支出，故應由原告及被告丙○○、甲○○、丁○○負擔始合理，爰確定訴訟費用如主文第三項所
    示
六、訴訟費用負擔之依據：民事訴訟法第78條、第80條之1 、第
    85條第1 項但書、第85條第3 項。
中    華    民    國    97    年    10    月    20    日
                  民事第一庭    法  官  黃瑞井
以上正本係照原本作成。
如對本判決上訴，須於判決送達後20日內向本院提出上訴狀（需
按他造人數提出繕本）。
中    華    民    國    97    年    10    月    20    日
                                書記官  徐基典
┌─────────────────────────────────┐
│附表一                                                            │
├────┬────────────────────────────┤
│姓名    │               應負擔訴訟費用之金額（單位：元）         │
│        ├────────┬──────────┬────────┤
│        │裁判費用40254   │   鑑定費用30000    │總計70254       │
├────┼────────┼──────────┼────────┤
│乙○○  │   5278         │    5000            │   10278        │
├────┼────────┼──────────┼────────┤
│丙○○  │   15834        │    15000           │   30834        │
├────┼────────┼──────────┼────────┤
│甲○○  │   5278         │    5000            │   10278        │
├────┼────────┼──────────┼────────┤
│丁○○  │   5278         │    5000            │   10278        │
├────┼────────┼──────────┼────────┤
│戊○○  │   4042         │     0              │    4042        │
├────┼────────┼──────────┼────────┤
│己○○  │   4544         │     0              │    4544        │
└────┴────────┴──────────┴────────┘


司法院資訊處製作；財團法人民間司法改革基金會備份。
